臺灣高等法院臺南分院民事判決　九十一年度上字第三八號　　Ｋ
　　　上　訴　人
　　　即被上訴人
　　　（原審本訴　富邦綜合證券股份有限公司
　　　原告）
　　　法定代理人　丙　○　○
　　　訴訟代理人　乙　○　○
　　　（原審反訴　甲　○　○
右當事人間請求清償債務事件，上訴人對於中華民國九十年十二月五日臺灣臺南地方
法院第一審判決（九十年度訴字第一五０八號）提起上訴，本院判決如左：
　　　主　　　文
原判決關於駁回上訴人富邦綜合證券股份有限公司後開第二項之訴部分，暨命其負擔
訴訟費用之裁判均廢棄。
上訴人甲○○應給付上訴人富邦綜合證券股份有限公司新台幣（下同）伍拾壹萬柒仟
伍佰捌拾伍元，及自民國八十九年十月二十二日起至清償日止，按年息百分之五計算
之利息。
上訴人甲○○之上訴駁回。
第一、二審訴訟費用由上訴人甲○○負擔。
　　　事　　　實
壹、本訴部分：
甲、上訴人富邦綜合證券股份有限公司方面：
一、聲明：求為判決：
（一）原判決廢棄。
（二）被上訴人應給付上訴人新台幣伍拾壹萬柒仟伍佰捌拾伍元整，及自民國八十九
　　　年十月二十二日起至清償日止，按年息百分之五計算之利息。
（三）第一、二審訴訟費用由被上訴人負擔。
二、陳述：除與原判決記載相同者，予以引用之外，補稱：
（一）按原審法院判決上訴人敗訴，其理由為「：：：依民法第一百二十條第二項規
　　　定：以日、星期、月或年定期間者，其始日不算入。被告應於通知送達之日起
　　　二個營業日即八十九年十月十九日前補繳，被告果未補繳，原告始得於次一營
　　　業日即八十九年十月二十日在證券交易所集中市場或透過櫃檯中心等價成交系
　　　統委託他證券經紀商以其開立之「融資融券違約處理專戶」處分被告之擔保品
　　　。然原告竟於八十九年十月十九日之被告得為補繳之期間內逕就擔保品處分，
      依法及兩造契約不合」。
（二）惟查：
　　  1.查台灣證券交易所股份有限公司證券商辦理有價證券買賣融資融券業務操作
        辦法（下稱操作辦法）第二十三條規定：委託人信用帳戶之整戶擔保維持率
        低於百分之一百二十者，證券商應即通知委託人就各該筆不足擔保維持率之
        融資融券，於通知送達之日起二個營業日內補繳融資自備款或融券保證金差
        額。依民法第五章期日及期間（第一百十九條至第一百二十四條）第一百十
        九條規定：法令、審判或法律行為所定之日期及期間，除有特別規定外，其
        計算依本章之規定。操作辦法第二十三條既已明定自通知送達日即行起算二
　　　　個營業日，即無民法第一百二十條第二項規定之適用，蓋民法第一百二十條
　　　　第二項規定為典型的補充性與解釋性規定，當事人如約定自法律行為當日起
　　　　算，即排除本項規定之適用。又依上訴人公司與被上訴人兩造間所簽訂之融
　　　　資融券契約書第一條：甲乙雙方間基於有價證券買賣融資融券所生權利義務
　　　　，悉依證券交易法令、台灣證券交易所股份有限公司證券商辦理有價證券買
　　　　賣融資融券業務操作辦法、相關章則公告、函示、本契約及委託買賣有價證
　　　　券受託契約之規定辦理；上開規定嗣經修訂變更者，亦同。是操作辦法既有
　　　　明確規定，自應排除民法第一百二十條第二項規定之適用。
　　　2.操作辦法第二十三條所謂通知送達之日起二個營業日，係以證券實際交易之
　　　　營業日定期間，倘送達通知日為國假日、週休二日、股市休市日或天然災害
　　　　停止上班日，即無法起算二個營業日；而民法第一百二十條第二項規定以一
　　　　般之日、星期、月或年所定期間，毋庸待全部假日經過始予起算期間或遇假
　　　　日須停止計算期間，二者性質迴異，原審逕行適用民法該條項規定，顯失公
　　　　平。
　　　3.操作辦法係台灣證券交易所股份有限公司（下稱交易所）訂定，交易所就該
　　　　辦法第二十三條關於通知送達之日起二個營業日，亦解為自通知送達日即行
　　　　起算二個營業日，蓋因條文已清楚明定。證券實務歷來即依此規定辦理，從
　　　　未發生疑義、糾紛。
      4.被上訴人（即被告甲○○）於八十九年十月十七、十八日迭經一公司電話通
        知其信用帳戶之整戶擔保維持率低於百分之一百二十，應即前來辦理融資追
　　　　繳，被上訴人竟不奈關照，多次明白拒絕辦理追繳，措詞強烈、肯定（詳本
　　　　訴準備書三狀錄音帶暨錄音譯文）。上述事實亦經證人黃金興於九十年十一
        月二十一日原審法院言詞辯論庭中當庭證實。被上訴人既明白表示不可能補
        繳，則上訴人公司無論於八十九年十月十九日前一天、後一天、後二天或後
        幾天處分被上訴人之擔保品（茂矽股票三十萬股），均無礙於處分結果之必
        然發生。
      5.上訴人公司與被上訴人簽訂之融資融券契約係為民法上之消費借貸關係，所
        謂消費借貸，依民法第四百七十四條規定，係指當事人約定，一方移轉金錢
        或其他替代物之所有權與他方，而約定他方以種類、品質、數量相同之物返
        還之契約。上訴人公司與被上訴人既於八十九年八月十四日書立融資融券契
        約書，則當事人雙方對消費借貸關係成立之合意自毋庸置疑，故被上訴人應
        於委託上訴人公司融資買進茂矽股票，其信用帳戶之整戶擔保維持率低於百
        分之一百二十，且經上訴人公司催告後，在一定期限內補繳差額，然被上訴
        人對上訴人公司之催告（電話通知及信函送達）卻嚴詞以拒，上訴人公司僅
        得依契約暨操作辦法之規定委託他券商處分其擔保品，並就處分後仍不足之
        金額催告被上訴人清償，以符消費借貸關係中，依法返還所有物之規定，是
        縱處分日期容有爭議，尚不影響被上訴人在民法關係中返還借款之義務，蓋
        借貸關係存立為不爭之事實，否則，依原審所為判決，上訴人公司為被上訴
        人所墊款項將無從得償，必有違正義，毫無公理可言。
三、證據：援引第一審所提證據。
乙、被上訴人甲○○方面：
一、聲明：求為判決：
（一）上訴駁回。
（二）第二審訴訟費用由上訴人負擔。
二、陳述：除與原判決記載相同者外，補稱：
（一）被上訴人於民國八十九年八月十四日與上訴人簽訂「融資融券買賣契約書」，
      並於民國八十九年九月二十七日、二十八日、三十日及十月四日委託上訴人融
      資買進茂矽股票，核計共三十萬股，上訴人於被上訴人補繳差額期限屆至前，
      即依據「臺灣省證券交易所股份有限公司證券辦理有價證券買賣融資融券業務
      操作辦法」第二十四條第一項第一款準用第三十九條第一項之規定，委託他證
　　　券經紀商以「融資融券違約處理專戶」處分被上訴人之擔保品，每股以新台幣
　　　（下同）二十元四角予以拍賣後，更以不足清償為由，扣押被上訴人所有之不
　　　動產及帳戶，進而提起本訴，請求被上訴人清償債務給付其五十一萬七千五百
　　　八十五元云云。
（二）查上訴人通知被上訴人補足差額款之通知書，係八十九年十月十九日才送達被
　　　上訴人，此有上訴人之通知書上之戳記可稽（八十九年十月十七日上午十一時
　　　十八分第一次郵務送達「不在」，八十九年十月十八日上午十時五十二分再送
　　　達「不在」，十月十九日被上訴人親自至郵局領取），有呈原審該信封影本一
　　　件為證，且為上訴人所不爭。
（三）按「台灣證券交易所股份有限公司證券商辦理有價證券買賣融資融券業務操作
      辦法」第二十三條規定：「客戶應於本公司通知送達之日起二個營業日內一次
      補足差額」，逾期未繳才可拍賣（影本原審已呈），上訴人在被上訴人未收到
      前之八十九年十月十九日上午八時四十二分），即以每股二十元四角予以拍賣
      ，有上訴人所附賣出報告書影本可證，顯然違法，不生效力，又何能起訴請求
      被上訴人給付差額五十一萬七千五百八十五元？
（四）按「非對話而為意思表示者，其意思表示以通知達到相對人時，發生效力，民
      法第九十五條第一項定有明文。所謂達到，係指意思表示達到相對人之支配範
      圍，置於相對人隨時可了解其內容之客觀之狀態而言」，最高法院五十八年台
      上字第七一五號著有判例。本案上訴人通知被上訴人補充差額款之通知書，係
      八十九年十一月十九日才送達被上訴人，已如前述，至於其上載明八十九年十
      月十七日上午十一時十八分第一次郵務送達「不在」，八十九年十月十八日上
      午十時五十二分再送達「不在」，既然被上訴人均「不在」，郵差又把信件拿
      回去，再為第二次、第三次投遞，顯尚未送達，被上訴人自無法支配，自非「
      意思表示達到相對人之支配範圍，置於相對人可隨時了解其內容之客觀狀態」
      ，本件又非「留置送達」，依法不生送達之效力。上訴人主張十七日已達被上
      訴人可支配範圍，業已送達云云，顯有誤解。
（五）上訴人之通知，既在其出售被上訴人之股票之後始送達，期限自不起算，上訴
      人徒就「被告應於通知送達之日起二個營業日」到底包不包括收受當日為爭辯
      ，並無意義，蓋上訴人在被上訴人未收受前即已處分，豈有二個營業日可言？
（六）上訴人於原審又主張：係經被上訴人同意才將股票出售云云，於　鈞院則主張
      該月十七、十八日即以電話通知被上訴人繳納云云，前後不符，被上訴人爭執
      並否認之，如果確有經被上訴人同意，或以電話通知被上訴人，上訴人又何必
      以書面通知被上訴人？顯自相矛盾。上訴人係賣完股票後再打電話給被上訴人
      ，被上訴人責其何以未經通知即予出售？並非上訴人事先得被上訴人同意，亦
      非事先有電話通知被上訴人。其所稱有錄音，一經播放即明，至於證人黃金興
      係其業務員，與本件官司有切身利害攸關（即如果上訴人敗訴，承辦業務員應
      向上訴人負損害賠償責任），其證言自無證據力。
（七）民法第一百二十條第二項規定：「以日、星期、月或年定期間者，其始日不算
　　　入」，上訴人擅自解釋送達當日亦應算在內云云，顯有誤解。
    綜上所述，本訴部份，原審駁回上訴人之請求，並無不當，上訴人之上訴無理由
    。
三、證據：援用第一審所提證據。
貳、反訴部分：
甲、上訴人甲○○方面：
一、聲明：求為判決：
（一）原判決關於反訴部份廢棄。
（二）被上訴人應給付上訴人新台幣一百六十五萬元及自原審反訴狀繕本送達被上訴
      人之翌日起至清償日止按週年利率百分之五計算之利息。
（三）第一、二審訴訟費用由被上訴人負擔。
二、陳述：除與原判決記載相同者，茲引用之外，補稱：
（一）查系爭股票九十年二月二十日漲至每股新台幣（下同）二十七元三角，原審書
      狀誤打為二十三元五角，上訴人於原審已以口頭更正，茲為慎重計，以書狀更
      正。
（二）原判決認定被上訴人在上訴人尚得補繳之期日，逕行處分上訴人擔保品，與兩
      造所簽訂契約不合，被上訴人不得請求上訴人給付差額及利息（見原判決第十
      三頁第一至四行）。則被上訴人之請求權無理由且無法行使，豈得與上訴人之
      侵權行為損害賠償請求權再為抵銷？且原判決未斟酌被上訴人並無抵銷之意思
      表示（被上訴人之本訴標的為依契約請求補繳差額），亦與民法第三百三十九
　　　條所訂「因故意侵權行為而負擔之債，其債務人不得主張抵銷」之規定不符，
　　　故原判決指抵銷後上訴人尚不足被上訴人四十九萬零九百六十五元（原判決第
　　　十五頁第四行至第十三行）云云，自有違誤。
（三）原判決認定被上訴人未依法及契約處分上訴人擔保物之行為，對上訴人構成侵
      權行為（原判決第十四頁倒數第七行）。按「損害賠償，除法律另有規定或契
      約另有訂定外，應以填補債權人所受損害及所失利益為限」，民法第二百十六
      條第一項定有明文。又「民法第二百十六條第一項所謂所受損害，即現存財產
      因損害事實之發生而被減少，屬於積極的損害，所謂所失利益，即新財產之取
      得，因損害事實之發生而妨害，屬於消極的損害」（四十八年台上字第一九三
      四號判例、六十九年台上字第三五二號判決）。查上訴人於收受被上訴人通知
      後，即至被上訴人公司補繳差額，被上訴人卻未依法及依契約違法處分上訴人
      之茂矽股票，致上訴人無法取得茂矽股票（積極損害），亦無法於八十九年十
      月二十六日將股票出售，以獲取新台幣（下同）一百六十五萬元之利益（消極
      損害），上訴人自得依法請求被上訴人負損害賠償責任。
（四）原判決指股票每日漲跌不定，影響因素眾多，無一確切不變之軌跡可循，股票
      買賣得失損賠，自難為兩造所得預料，難認上訴人有何一定之所失利益云云，
      上訴人爭執之。查上訴人提出茂矽股票價表（已呈一審）所載，自被上訴人八
      十九年十月十九日違法出售股票後，五個月內股價一直往上攀升，均較被上訴
      人出售股價二○‧四元高，而上訴人向被上訴人爭執時，在出售一星期內，以
      八十九年十月二十六日之股價二五‧九元計算差額，並非無據，原判決對於上
      訴人提出之證物未予斟酌，自有理由不備。
（五）按「物因侵權行為而受損害，請求金錢賠償，其有市價者，應以請求時或起訴
      時之市價為準。蓋損害賠償之目的在於填補所生之損害，其應回復者，並非「
      原來狀態」，而係「應有狀態」，應將損害事故發生後變動狀況考慮在內。故
      其價格應以加害人應為給付之時為準，被害人請求賠償時，加害人即有給付之
      義務，算定被害物價格時，應以起訴時之市價為準，被害人於起訴前已曾為請
      求者，以請求時之市價為準。惟被害人如能證明在請求或起訴前有具體事實，
      可以獲得較高之交換價值者，應以該較高之價格為準，因被害人如未被侵害，
      即可獲得該項利益也」（六十四年十一月十一日第六次民事庭會議）。查茂矽
      股價在被上訴人出售後，一路攀升，雖事後又跌落，惟上訴人向被上訴人提起
　　　反訴請求之前，股價最高達到二十八‧七元，即上訴人可獲得較高得之交換價
　　　格，依前揭民事庭會議意旨，上訴人若未被侵害，即可獲得該項利益，故上訴
　　　人依被侵害之日起一星期內之股價計算損害，並非無據，如以被上訴人違法處
　　　分後最高股價，上訴人之損害三百餘萬元，上訴人只請求處分後一星期之股價
　　　損失一百六十五萬元，自屬有據。
三、證據：除援用第一審所用證據外，另提出臺灣證券交易所股份有限公司台證（九
    一）交字第○○○五三一號解釋函影本乙份。
乙、被上訴人富邦綜合證券股份有限公司方面：
一、聲明：
（一）上訴駁回。
（二）第二審訴訟費用由上訴人負擔。
二、陳述：除與原判決記載相同者，茲引用之外，補稱：
（一）被上訴人公司處分上訴人之擔保品係依證券交易法令與契約規定。
　　　查上訴人於民國八十九年九月二十五日、二十六日、二十八日及十月二日委託
      被上訴人公司融資買進茂矽股票三十萬股，因其信用帳戶之整戶擔保維持率低
      於百分之一百二十，且未於規定期限內補繳差額，被上訴人公司乃依據雙方簽
      訂之融資融券契約書第一條、第六條、第七條及「台灣證券交易所股份有限公
      司證券辦理有價證券買賣融資融券業務操作辦法」（下略稱：操作辦法）第二
      十三條、第二十四條第一項第一款準用第三十九條第一項處分上訴人之擔保品
      （茂矽股票三十萬股），惟處分後仍不足清償被上訴人公司計新台幣伍拾壹萬
      柒仟伍佰捌拾伍元。
（二）被上訴人公司以限時掛號函知上訴人補足差額，於八十九年十月十七日生效。
　　　按原審判決（第十頁四）以操作辦法第十六條、民法第九十五條第一項及最高
      法院五十八年度台上字第七一五號判例，肯認被上訴人公司之意思表示通知，
      已於八十九年十月十七日發生效力。
（三）被上訴人公司於八十九年十月十九日處分上訴人之擔保品符合規定。
　　　依操作辦法第二十三條第五項：委託人信用帳戶之整戶擔保維持率低於百分之
      一百二十者，證券商應即通知委託人就各該筆不足擔保維持率之融資融券，於
      通知送達之日起二個營業日內補繳融資自備款或融券保證金差額。八十九年十
      月十七日通知送達上訴人，是日起算二個營業日（詳本訴上訴理由狀），上訴
      人並未於八十九年十月十八日前補繳，被上訴人公司方於次一營業日即八十九
      年十月十九日處分上訴人之擔保品，與規定無違。
（四）上訴人明確拒絕補繳。
　　　被上訴人公司除以限時掛號函知上訴人外，所屬新營分公司營業員黃金興（證
      人）且於八十九年十月十七日、十八日電告上訴人維持率已低於百分之一百二
      十，應即前來辦理融資追繳，始終為上訴人嚴詞以拒（詳本訴準備書三狀錄音
      帶暨錄音譯文）。依台灣證券交易所股份有限公司營業細則第八十條規定，電
      話錄音紀錄，視為交易憑證之一種。
（五）上訴人從未提出損害賠償請求。
　　　被上訴人公司於八十九年十月十九日處分擔保品前，即行函知、電告上訴人辦
      理追繳；處分後亦隨即通知上訴人補足欠款，甚至登門造訪，惟上訴人相應不
      理、消極逃避。被上訴人公司迫於無奈，僅得依法律程序請求上訴人清償欠款
      ，而上訴人從未向被上訴人公司主張侵權行為之損害賠償，迨至本事件進入訴
      訟程序，進行言詞辯論，上訴人突然於九十年十月四日提起反訴，其時已距本
      事件發生近一年。果如上訴人所主張：被上訴人公司違法處分後最高股價，上
      訴人之損害三百餘萬元，上訴人只請求處分後一星期之股價損失一百六十五萬
      元，自屬有據，則上訴人既認為受有損害且係由被上訴人公司所造成，必然積
      極提出請求，向主管機關提起申訴，竟不為任何意思表示，益發突顯上訴人主
      張失據，意在延滯訴訟，所訴違背社會生活經驗，不符事理邏輯甚矣。
三、證據：援用第一審所提證據。
　　　理　　　由
壹、本訴部分：
一、上訴人起訴主張：兩造於八十九年八月十四日簽訂融資融券契約書，被上訴人並
　　於八十九年九月二十七日、二十八日、三十日及十月四日委託上訴人融資買進茂
　　矽股票，共三十萬股。因被上訴人信用帳戶之整戶擔保維持率低於百分之一百二
　　十，且未於規定期限內補繳差額，上訴人乃依據台灣證券交易所股份有限公司證
　　券辦理有價證券買賣融資融券業務操作辦法第二十四條第一項第一款準用第三十
　　九條第一項之規定，委託他證券經紀商以「融資融券違約處理專戶」處分被上訴
　　人之擔保品，業已於八十九年十月十九日全部處分完畢，惟處分後仍不足五十一
　　萬七千五百八十五元，乃訴請如聲明云云。
二、被上訴人則以：上訴人通知被上訴人補足差額款之通知書，係於八十九年十月十
　　九日才送達被告，此有上訴人公司之通知書上之戳記可稽，有信封影本一件為證
　　。按台灣證券交易所股份有限公司證券辦理有價證券買賣融資融券業務操作辦法
　　第二十三條規定：「客戶應於本公司通知送達之日起二個營業日內一次補足差額
　　」，逾期未繳才可拍賣，上訴人在被上訴人未收到前（八十九年十月十九日上午
　　八時四十二分），即以每股二十元四角予以拍賣，有上訴人所附賣出報告書影本
　　可證，顯然違法，不生效力，何能請求給付差額五十一萬七千五百八十五元。且
    如上訴人不將被上訴人之茂矽股票融資斷頭，九十年二月二十日漲至每股二十三
    元三角及九十年三月二十八日漲至每股二十八元七角，被上訴人之損失達二、三
    百萬元之鉅，且事後上訴人又假扣押被上訴人之資產（台南地方法院八十九年度
    執全字第三六四五號），將被上訴人所有之不動產及帳戶均予以查封，被上訴人
    損失不貲，茲竟再提起本訴，顯無理由等語，資為抗辯。
三、上訴人主張：兩造於八十九年八月十四日簽訂融資融券契約書，被上訴人並於八
　　十九年九月二十七日、二十八日、三十日及十月四日委託上訴人融資買進茂矽股
　　票計三十萬股。因被上訴人信用帳戶之整戶擔保維持率低於百分之一百二十，經
　　通知補繳未補，而於八十九年十月十九日全部處分完畢，惟處分後仍不足五十一
　　萬七千五百八十五元等情，業據上訴人陳明在卷，並提出與所述相符之開立信用
　　交易帳戶申請書、融資融券契約書、通知書各一份為證，且為被上訴人所不爭執
　　，此部分可信為真正。上訴人復主張：其處分被上訴人前揭股票，係被上訴人信
　　用帳戶之整戶擔保維持率低於百分之一百二十，於通知被上訴人在二個營業日內
　　補繳融資自備款或融券保證金差額，被上訴人未繳納才處分等語。惟被上訴人以
　　上訴人通知補足差額款之通知書，係於八十九年十月十九日送達，上訴人在被上
　　訴人未收到前（八十九年十月十九日上午八時四十二分），即以每股二十元四角
　　予以拍賣，顯然違法，不生效力，自不得請求被上訴人給付差額五十一萬七千五
　　百八十五元云云。則本件上訴人處分被上訴人茂矽股票三十萬股前，已否合法通
　　知被上訴人在二個營業日內補繳融資自備款或融券保證金差額而未繳，始就被上
　　訴人擔保品處分，厥為兩造爭點。
四、按民法第一百十九條規定：「法令、審判或法律行為所定之期日及期間，除有特
    別訂定外，其計算依本章之規定。」同法第一百二十條第二項規定「以日、星期
    、月或年定期間者，其始日不算入。」惟查證券商辦理有價證券買賣融資融券業
    務操作辦法第二十三條第四項既規定：「委託人信用帳戶之整戶擔保維持率低於
    百分之一百二十者，證券商應即通知委託人就各該筆不足擔保維持率之融資融券
    ，於通知送達之日起二個營業日內補繳融資自備款或融券保證金差額。」，亦即
    ，應自通知送達之日即起算第一個營業日，顯已符民法第一百十九條除外規定，
    有台灣證券交易所股份有限公司中華民國九十一年一月十四日台證（九一）交字
    第○○○五三一號函釋富邦綜合證券股份有限公司有關證券商辦理有價證券買賣
　　融資融券業務操作辦法（下稱操作辦法）第二十三條疑義附卷可稽。操作辦法第
    二十三條既已明定自通知送達日即行起算二個營業日，即無民法第一百二十條第
    二項規定之適用，蓋民法第一百二十條第二項規定為典型的補充性與解釋性規定
    ，當事人如約定自法律行為當日起算，即排除本項規定之適用。又依上訴人公司
    與被上訴人兩造間所簽訂之融資融券契約書第一條：甲乙雙方間基於有價證券買
    賣融資融券所生權利義務，悉依證券交易法令、台灣證券交易所股份有限公司證
    券商辦理有價證券買賣融資融券業務操作辦法、相關章則公告、函示、本契約及
    委託買賣有價證券受託契約之規定辦理；上開規定嗣經修訂變更者，亦同。是操
    作辦法既有明確規定，自應排除民法第一百二十條第二項規定之適用。
五、操作辦法第二十三條所謂通知送達之日起二個營業日，係以證券實際交易之營業
    日定期間，倘送達通知日為國定假日、週休二日、股市休市日或天然災害停止上
    班日，即無法起算二個營業日；而民法第一百二十條第二項規定以一般之日、星
    期、月或年所定期間，毋庸待全部假日經過始予起算期間或遇假日須停止計算期
    間，二者性質迴異，操作辦法係台灣證券交易所股份有限公司（下稱交易所）訂
　　定，交易所就該辦法第二十三條關於通知送達之日起二個營業日，亦解為自通知
　　送達日即行起算二個營業日，蓋因條文已清楚明定。證券實務歷來即依此規定辦
　　理，亦如上述。又按交易所證券商辦理有價證券買賣融資融券業務操作辦法第十
　　六條規定：證券商依本辦法應行通知委託人之事項，其通知應以郵寄方法為之。
　　證券商寄發之通知，因委託人未為前條通知或其他可歸責委託人之事由，致無法
　　如期送達者，其通知於郵局第一次投遞日發生效力。又非對話而為意思表示者，
　　其意思表示，以通知達到相對人時，發生效力。民法第九十五條第一項亦定有明
　　文。又所謂達到，係指意思表示達到相對人之支配範圍，置於相對人隨時可了解
　　其內容之客觀之狀態而言。最高法院五十八年度台上字第七一五號著有判例可參
　　。經查：上訴人因被上訴人信用帳戶之整戶擔保維持率低於百分之一百二十，於
　　八十九年十月十六日以限時掛號函知被上訴人補足差額，該通知於八十九年十月
　　十七日上午十一時十八分第一次郵務送達被上訴人「不在」，再於八十九年十月
　　十八日上午十時五十二分送達被告「不在」，旋於八十九年十月十九日始由被上
　　訴人親自至郵局領取，為被上訴人所自認，並提出信封影本一件為證。則上訴人
　　前揭通知係以郵寄方式為之，屬非對話之意思表示，而該意思表示之通知經上訴
　　人寄送後於八十九年十月十七日已達到被上訴人之支配範圍，置於被上訴人隨時
　　可了解其內容之客觀之狀態，雖被上訴人因不在而不知其內容，此乃可歸責被上
　　訴人之事由，依前開法令規定，上訴人之意思表示通知，於八十九年十月十七日
　　發生效力可以認定。
六、綜上所述，上訴人公司以限時掛號函知被上訴人在二個營業日內補足差額，於八
　　十九年十月十七日生效，起算第一個營業日，被上訴人逾期未繳，上訴人公司於
　　八十九年十月十九日處分上訴人之擔保品，已符合規定：則上訴人據此請求被上
　　訴人給付差額五十一萬七千五百八十五元，及自八十九年十月二十二日起至清償
　　日止，按年息百分之五計算之利息，應屬有據，應予准許。原審法院以「：：：
    依民法第一百二十條第二項規定：以日、星期、月或年定期間者，其始日不算入
　　。被告（即被上訴人）應於通知送達之日起二個營業日內即八十九年十月十九日
　　前補繳，被告果未補繳，原告（即上訴人始得於次一營業日即八十九年十月二十
　　日在證券交易所集中市場或透過櫃檯中心等價成交系統委託他證券經紀商以其開
　　立之『融資融券違約處理專戶』處分被告之擔保品。然原告竟於八十九年十月十
　　九日之被告得為補繳之期間內逕就擔保品處分，依法及兩造契約不合」云云，遽
　　為上訴人敗訴之判決，尚有未洽，上訴意旨指摘原判決不當，求予廢棄改判，為
　　有理由，爰由本院予以廢棄改判如主文第二項之所示。
七、本件事證已臻明確，兩造其餘攻擊、防禦方法及舉證，因與本案判斷結果，不生
　　影響，爰未逐一論述及傳訊，併此說明。
貳、反訴部分：
一、反訴上訴人甲○○主張：兩造於八十九年八月十四日簽訂「融資融券契約書」，
　　反訴上訴人並於八十九年九月二十七日、二十八日、三十日及十月四日委託反訴
　　被上訴人富邦綜合證券股份有限公司融資買進茂矽股票共三十萬股。反訴被上訴
　　人於反訴上訴人補繳差額期限屆至前，即依據「台灣證券交易所股份有限公司證
　　券辦理有價證券買賣融資融券業務操作辦法」第二十四條第一項第一款準用第三
　　十九條第一項之規定，委託他證券經紀商以「融資融券違約處理專戶」處分反訴
　　上訴人之擔保品，每股以二十元四角予以拍賣，顯然違法。如反訴被上訴人不將
　　反訴上訴人之茂矽股票融資斷頭，一星期後之八十九年十月二十六日漲至每股二
　　十五元九角，反訴上訴人之損失共達一百六十五萬元，提起反訴，請求判決，反
　　訴被上訴人給付反訴上訴人一百六十五萬元，及自反訴起訴狀繕本送達反訴被上
　　訴人之翌日起至清償日止，按週年利率百分之五計算之利息。
二、反訴被上訴人則以：其於八十九年十月十六日以限時掛號函知反訴上訴人補足信
　　用帳戶之整戶擔保維持率低於百分之一百二十之差額，按一般情形，同一市區（
　　台南縣新營市）限時掛號函件，必能於次日送達，反訴被上訴人既付郵寄送，已
　　履行契約應盡之義務，則於通知送達之日起二個營業日內，反訴上訴人未前來補
　　繳，反訴被上訴人依規定於次一營業日即八十九年十月十九日處分擔保品自有所
　　據。反訴上訴人又主張：如反訴被上訴人不將伊之茂矽股票融資斷頭，一星期後
　　之八十九年十月二十六日漲至每股二十五元九角，伊就不會損失達一百六十五萬
　　元云云。惟反訴被上訴人處分反訴上訴人之擔保品，悉依融資融券契約書與證券
　　交易法令，反訴上訴人以一星期後之茂矽股票股價計算漲跌之損失差額，究以何
　　項規定為依憑，未見陳明，甚且於本訴答辯狀還以九十年二月二十日漲至每股二
　　十三元三角及九十年三月二十八日漲至每股二十八元七角為其計算損害依據之時
　　點，標準既是如此隨性與不確定，則何不也考慮目前之茂矽股價，足證提起反訴
　　失據云云，資為抗辯。
三、按因故意或過失，不法侵害他人之權利者，負損害賠償責任。民事訴訟法第一百
    八十四條定有明文。經查：兩造於八十九年八月十四日簽訂融資融券契約書，反
    訴上訴人並於八十九年九月二十七日、二十八日、三十日及十月四日委託反訴被
　　上訴人融資買進茂矽股票三十萬股。因反訴上訴人信用帳戶之整戶擔保維持率低
　　於百分之一百二十，且未於規定期限內補繳差額，反訴被上訴人乃依據「台灣證
    券交易所股份有限公司證券辦理有價券買賣融資融券業務操作辦法」第二十四條
    第一項第一款準用第三十九條第一項之規定，委託他證券經紀商以「融資融券違
    約處理專戶」處分反訴上訴人之擔保品，業已於八十九年十月十九日全部處分完
　　畢，惟處分後仍不足五十一萬七千五百八十五元。反訴被上訴人於八十九年十月
　　十六日以限時掛號函寄，次日送達，亦即已使伊處於隨時得受意思表示之客觀狀
    態，反訴被上訴人依是日（八十九年十月十七日）起算送達之日起二個營業日，
    並於次一營業日（八十九年十月十九日）處分反訴上訴人之擔保品，並無不當，
    亦非可歸責於反訴被上訴人，則，基於：
　1.反訴被上訴人公司以限時掛號函知上訴人補足差額，於八十九年十月十七日生效
　　。
　2.反訴被上訴人公司於八十九年十月十九日處分上訴人之擔保品符合規定等情其詳
    已如前述，核被上訴人之所為，自無不法侵害上訴人之可言，從而反訴上訴人之
    上訴顯無理由，原審為其敗訴之判決，理由雖有不同，結果並無二致，仍應予維
    持，上訴意旨指摘原判決不當，求予廢棄改判，請求被上訴人給付上訴人一百六
    十五萬元，及自反訴起訴狀繕本送達反訴被上訴人之翌日起至清償日止，按週年
    利率百分之五計算之利息。為無理由，應予駁回其上訴。
四、本件事證已臻明確，兩造其餘攻擊、防禦方法及舉證，因與本案判斷結果，不生
    影響，爰不逐一論述，併此說明。
五、據上論結，本件本訴上訴部分有理由，反訴上訴部分為無理由，依民事訴訟法第
    四百四十九條第二項、第四百五十條、第七十八條，判決如主文。
中　　　華　　　民　　　國　　九十一　　年　　　四　　　月　　　九　　　日
　　　　　　　　　　　　　　　　　　臺灣高等法院臺南分院民事第三庭
~B1審判長法官　林　　輝　　雄
~B2　　　法官　丁　　振　　昌
~B3　　　法官　徐　　宏　　志
右為正本係照原本作成。
上訴人甲○○如對本判決上訴，須於判決送達後二十日內向本院提出上訴狀，其未表
明上訴理由者，應於上訴後二十日內向本院提出上訴理由書。但非對反訴部分一併上
訴，不得上訴。
中　　　華　　　民　　　國　　九十一　　年　　　四　　　月　　　十五　　日
~B法院書記官　陳　　昆　　陽
